【裁判字號】    97,訴,5117
【裁判日期】    980227
【裁判案由】    偽造文書等
【裁判全文】
臺灣板橋地方法院刑事判決              97年度訴字第5117號
公  訴  人  臺灣板橋地方法院檢察署檢察官
被      告  甲○○
選任辯護人  李文傑律師
上列被告因偽造文書等案件，經檢察官提起公訴（97年度偵字第
31243 號），被告於本院準備程序進行中，就被訴犯罪事實為有
罪之陳述，本院告知簡式審判程序之旨，並聽取其與公訴人之意
見後，經合議庭裁定由受命法官獨任進行簡式審判程序審理後，
判決如下：
    主  文
甲○○共同行使偽造公文書，足以生損害於公眾及他人，處有期
徒刑壹年捌月。緩刑伍年。
扣案如附表編號1至11所示之物品，均沒收。
    事  實
一、甲○○於民國97年10月29日晚上10時10分許，因閱覽聯合報
    分類廣告欄之求職訊息，乃依循該分類廣告內容所登載之方
    式聯絡，結識真實姓名年籍不詳之成年女子，進而得知該人
    與所屬詐欺集團成年成員，係利用一般人對於檢察機關或行
    政執行機關案件處理之流程大多不甚熟悉，於接獲自稱檢察
    或行政執行機關公務員之來電均會信以為真，並聽從其指示
    辦理之心理，而擬以偽造檢察或行政執行機關公文書及冒稱
    為該等機關公務員之方式，詐騙他人之財物，詎甲○○為貪
    圖該女子所允諾事成後可獲得報酬之利益，應允該女之邀約
    ，加入該詐欺集團，而與該女子及其所屬詐欺集團之成年成
    員共同基於僭行公務員職權、偽造公印、行使偽造公文書、
    行使偽造特種文書及意圖為自己不法所有之犯意聯絡，先後
    為下列行為：
(一)、於97年10月30日上午8 時30分前之某時許，先由該不詳姓名
    年籍資料之成年男子及女子，在不詳地點，偽刻「台灣台北
    地方法院檢察署印」、「臺灣臺北地方法院印- 聯單收據專
    用」、「臺灣高雄地方法院印- 聯單收據專用」之公印各1
    枚，及偽造「臺灣高雄地方法院」空白收據之公文書5 份（
    1 式3 聯，詳如附表編號3 所示）、「臺灣台北地方法院」
    空白收據之公文書5 份（1 式3 聯，詳如附表編號2 所示）
    、「臺灣臺北地方法院」收據之公文書2 份（詳如附表編號
    4 、5 所示）、「台北地方法院地檢署監管科」之公文書1
    紙（詳如附表編號6 所示），足以生損害於臺灣臺北地方法
    院、臺灣臺北地方法院檢察署、臺灣高雄地方法院對職務執
    行管理之正確性、公信力以及「陳德信」；甲○○於同日上
    午8 時30分許前往新竹火車站置物櫃取得黑色公事包1 只（
    內含如附表編號1 至10所示之扣案物品，其中編號4 之收據
    為1 式3 聯及編號7 、8 識別證均尚未貼照片），旋即將其
    所有之照片2 張分別黏貼在偽造之「台北地檢署」、「高雄
    地檢署」識別證上而完成偽造該特種文書，足以生損害於臺
    灣臺北地方法院檢察署及臺灣高雄地方法院檢察署對所屬人
    員管理之正確性及「陳德信」，並以附表編號9 、10所示之
    行動電話與前開成員聯繫。
(二)、嗣於同日上午9 時20分許，由該不詳姓名之女子冒用台新銀
    行行員撥打電話予乙○並佯稱有人要提領其銀行帳戶內之存
    款新臺幣（下同）90萬元，且核對乙○之個人資料，將其個
    人資料傳至蔣國聯員警云云，再由該不詳姓名之男子冒用蔣
    國聯員警名義並佯稱其個人資料外洩而被他人利用洗錢，已
    觸犯洗錢防制法及詐欺罪嫌云云，且請乙○與臺灣臺北地方
    法院檢察署檢察官張書華聯絡，復由該不詳姓名之男子冒用
    台北地檢署檢察官張書華名義並佯稱請其儘速領出所有之5
    個銀行帳戶內存款交予地檢署保管，並派監管人員陳德信前
    往與其碰面取款云云，致乙○一時不察而陷於錯誤，隨即於
    同日下午2 時15分許，在臺北縣板橋市○○街9 巷內，冒用
    台北地檢署監管室人員陳德信名義之甲○○出示附表編號7
    所示之偽造「台北地檢署」識別證予乙○辨認及交付附表編
    號6 所示之偽造「台北地方法院地檢署監管科」公文書予乙
    ○，表示渠為台北地檢署人員而行使之，足以生損害於臺灣
    臺北地方法院檢察署對職務執行管理之正確性、公信力及「
    陳德信」、乙○，乙○信以為真而交付現金50萬元予甲○○
    收執，甲○○隨即將該50萬元放置在前開新竹火車站之置物
    櫃內，由該集團成員取走；再於同日下午某時許，由該冒名
    張書華檢察官之男子撥打電話予乙○並佯稱要求乙○前往台
    灣銀行領款40萬元，並交付前來收款之人，且會再給收據云
    云，致乙○一時不察而陷於錯誤，隨即於同日下午3 時20分
    許，在上述地點，乙○將40萬元交付予冒用台北地檢署監管
    室人員陳德信名義之甲○○，甲○○並交付附表編號4 所示
    之偽造「臺灣台北地方法院」收據（第三聯）予乙○而行使
    ，足以生損害於臺灣臺北地方法院對職務執行管理之正確性
    、公信力與「陳德信」、乙○；再於翌日即同年月31日上午
    11時許，冒名張書華檢察官之男子撥打電話予乙○並佯稱要
    求乙○再領出55萬元交付其來收款之人，且約在臺北縣板橋
    市○○街72號前交款云云，因乙○察覺有異而報警處理，迨
    於同日下午1 時15分許，在臺北縣板橋市○○街72號前，乙
    ○交付55萬元予冒用台北地檢署監管室人員陳德信名義之甲
    ○○之際，為警當場查獲，並扣得如附表編號1 至12所示之
    物品，始查悉上情。
二、案經乙○訴由臺北縣政府警察局板橋分局報告臺灣板橋地方
    法院檢察署檢察官偵查起訴。
    理  由
壹、程序方面：本件被告甲○○所犯係死刑、無期徒刑、最輕本
    刑3 年以上有期徒刑以外之罪，其於準備程序就前揭被訴事
    實為有罪之陳述，經法官告知簡式審判程序之旨，並聽取其
    與公訴人之意見後，本院認無不得或不宜改依簡式審判程序
    進行之處，爰依刑事訴訟法第273 條之1 第1 項、第284 條
    之1 之規定，由本院合議庭裁定本件由受命法官獨任進行簡
    式審判程序，合先敘明。
貳、實體方面：
一、上開事實，業據被告迭於警詢、偵訊及本院訊問時自白不諱
    ，核與告訴人乙○於警詢、偵訊及本院訊問時指訴之情節相
    符，並有贓物認領保管單1 紙、附表編號4 至6 所示偽造之
    公文書影本各1 紙、現場照片及扣案物品照片17張（詳見偵
    查卷第23、25至36頁）附卷可證，且有附表編號1 至12所示
    之扣案物品可證。故被告前開自白核與事實相符，應堪予採
    信。是本案事證已臻明確，被告犯行洵堪認定，應予依法論
    科。
二、論罪科刑部分：
(一)、按所謂文書，乃以文字或符號為一定之意思表示，具有存續
    性，以為法律上或社會生活上重要事項之證明者而言，故不
    論係影本或原本，若有上述文書之性質，均屬文書之範疇。
    次按刑法上所稱之公文書，係指公務員職務上製作之文書。
    若由形式上觀察文書之製作人為公務員且文書之內容係就公
    務員職務上之事項所製作，即使該偽造之公文書上所載製作
    名義機關不存在或該文書所載之內容並非該管公務員職務上
    所管轄，惟社會上一般人無法辨識而仍有誤信其為真正之危
    險時，仍難謂其非公文書。而刑法上所稱之公印或公印文，
    係專指表示公署或公務員資格而言，即俗稱大印與小官印及
    其印文（參照最高法院22年上字第1904號及69年臺上字第69
    3 號判例意旨），又公印文之形式凡符合印信條例規定之要
    件而製頒，無論為印、關防、職章、圖記，如足以表示其為
    公務主體之同一性者，均屬之（參照最高法院89年度臺上字
    第3155號判決意旨）。查本案偽造之「臺灣臺北地方法院」
    收據、「臺灣高雄地方法院」收據、「台北地方法院地檢署
    監管科」公文等文件，係冒用該等公署名義所為之文書，縱
    其中該文書之製作名義機關「監管科」係屬虛構，惟依上揭
    說明仍屬公文書，且其上所蓋偽造之「台灣臺北地方法院印
    」、「台灣臺北地方法院檢察署印」印戳，因係表示公務機
    關之印信，自屬公印文。次查扣案「台北地檢署」、「高雄
    地檢署」識別證，由形式上觀之，已足表明係由台北地檢署
    、高雄地檢署所製發，用以證明出示識別證者確屬在該機關
    任職服務之公務員，故應屬刑法第212 條規定之特種文書。
(二)、論罪部分：
１、核被告所為，係犯刑法第158 條第1 項之僭行公務員職權罪
    、同法216 條、第211 條之行使偽造公文書罪、同法第216
    條、第212 條之行使偽造特種文書罪及同法第339 條第1 項
    之詐欺取財罪。
２、又被告與該詐騙集團其他成年成員間，就前揭僭行公務員職
    權、行使偽造公文書、行使偽造特種文書、詐欺取財等犯行
    ，具有犯意聯絡及行為分擔，為共同正犯。
３、又偽造公印為偽造公文書之部分行為，而偽造公文書、偽造
    特種文書之低度行為分別為行使之高度行為所吸收，均不另
    論罪。
４、又渠等雖先後於97年10月30、31日對告訴人乙○實施前揭僭
    行公務員職權、行使偽造公文書、行使偽造特種文書、詐欺
    取財之三次犯行，惟依告訴人乙○於警詢及偵訊時所述，該
    詐欺集團成員係於97年10月30日即已得知告訴人乙○銀行帳
    戶存款，自當有圖謀詐取告訴人存款殆盡之意，且渠等所為
    手法相同，復皆係在密接時間、同一地點，並侵害同一法益
    ，均應屬接續犯，僅論以一罪。
５、而被告與其他詐騙集團成員共同冒充公務員、持偽造之公文
    書、特種文書而向告訴人乙○詐騙財物之行為，就社會一般
    通念，認為只有一個冒充公務員、行使偽造之公文書、特種
    文書而向告訴人詐騙財物之行為，立法雖將牽連犯規定刪除
    ，惟若將上開行為評價為法律犯罪概念之數行為，而予以併
    合處罰，將難契合人民感情，是宜認被告係出於一個犯意，
    實行一個犯罪行為，而侵害國家、社會及個人法益，該當於
    行使偽造公文書、行使偽造特種文書、僭行公務員職權及詐
    欺取財罪之犯罪構成要件，係一行為觸犯數罪名，為想像競
    合犯，應依刑法第55條之規定，從一重之行使偽造公文書罪
    處斷。
(三)、科刑部分：
１、爰審酌被告正值青年，卻不思循正途賺取所需，竟為貪圖不
    法利益而加入詐騙集團共同參與詐騙犯行，致使告訴人受有
    前揭巨大金額之財產上損失，並因僭行公務員職權及偽造公
    文書而嚴重影響司法機關之公信力與民眾對司法機關之信任
    ，所因而致生之危害非微，惟其並無前科，此有臺灣高等法
    院被告前案紀錄表1 份在卷可證，其素行尚可，且犯後與告
    訴人達成和解，賠償告訴人90萬元乙節，此有調解筆錄1 份
    （詳見本院卷第44至45頁）附卷可稽，及犯後坦承犯行，態
    度尚可等一切情狀，量處如主文所示之刑，以資懲儆。
２、又查被告前未曾受有期徒刑以上刑之宣告，此有前開紀錄表
    可證，因一時失慮，偶罹刑典，事後已坦承犯行，深具悔意
    ，且業與告訴人達成和解，賠償告訴人90萬元，並於98年1
    月15日調解庭當庭給付13萬元，餘額77萬元，自98年2 月起
    至100 年1 月止，按月於每月15日給付6,000 元，並自100
    年2 月起至105 年3 月止，按月給付每月15日給付1 萬元，
    並於105 年4 月15日給付最末期6,000 元，以及迄今尚能按
    期給付等情，業據告訴人乙○陳述明確（詳見本院卷第60頁
    ），並有前開調解筆錄可證，可認被告經此刑之宣告後，應
    知警惕而無再犯之虞，本院因認暫不執行其刑為當，予以宣
    告緩刑5年，用啟自新。
(四)、沒收部分：
１、扣案如附表編號1 所示之偽造公印1 枚，爰依刑法第219 條
    之規定，不問屬於犯人與否，沒收之。
２、扣案如附表編號2 至11所示之物係共犯即詐欺集團成員所有
    ，且均係供渠等為本案犯罪或預備犯罪所用之物，業據被告
    供明在案，均應依刑法第38條第1 項第2 款之規定，併予宣
    告沒收。至附表編號2 至6 所示之偽造公文書上之偽造公印
    文，因其所附之前揭偽造公文書業已宣告沒收，自毋庸併予
    宣告沒收，附此敘明。
據上論斷，應依刑事訴訟法第273 條之1 第1 項、第299 條第1
項前段，刑法第28條、第158 條第1 項、第216 條、第211 條、
第212 條、第339 條第1 項、第55條、第219 條、第74條第1 項
第1 款、第38條第1 項第2 款，刑法施刑法第1 條之1 ，判決如
主文。
本案經檢察官江祐丞到庭執行職務。
中    華    民    國    98    年    2     月    27    日
                  刑事第十七庭法  官  饒金鳳
以上正本證明與原本無異。
如不服本判決，應於判決送達後10日內，向本院提出上訴書狀，
且上訴書狀應敘述具體理由，而上訴書狀未敘述上訴理由者，應
於上訴期間（即自收受判決書之翌日起算10日）屆滿後20日內補
提理由書。
                              書記官  王春森
中    華    民    國    98    年    2     月    27    日
附錄本案論罪科刑之法律條文：
中華民國刑法第158 條第1 項：
冒充公務員而行使其職權者，處3 年以下有期徒刑、拘役或500
元以下罰金。
中華民國刑法第216 條：
行使第210 條至第215 條之文書者，依偽造、變造文書或登載不
實事項或使登載不實事項之規定處斷。
中華民國刑法第211 條：
偽造、變造公文書，足以生損害於公眾或他人者，處1 年以上7
年以下有期徒刑。
中華民國刑法第212 條：
偽造、變造護照、旅券、免許證、特許證及關於品行、能力服務
或其他相類之證書、介紹書，足以生損害於公眾或他人者，處1
年以下有期徒刑、拘役或300 元以下罰金。
中華民國刑法第339 條第1 項：
意圖為自己或第三人不法之所有，以詐術使人將本人或第三人之
物交付者，處5 年以下有期徒刑、拘役或科或併科1,000 元以下
罰金。
附表：扣押物品明細
┌──┬──────────────────────┬──┬──────┐
│編號│物            品            名            稱│數量│備        註│
├──┼──────────────────────┼──┼──────┤
│ 1  │偽造之「台灣台北地方法院檢察署」公印        │壹枚│            │
├──┼──────────────────────┼──┼──────┤
│ 2  │偽造之「臺灣台北地方法院」空白收據（1 式3 聯│伍份│            │
│    │〈第一聯：法院存根、第二聯：審計處存根、第三│    │            │
│    │聯：收據〉，均僅蓋印偽造之「臺灣臺北地方法院│    │            │
│    │印- 聯單收據專印」印文1 枚）                │    │            │
├──┼──────────────────────┼──┼──────┤
│ 3  │偽造之「臺灣高雄地方法院」空白收據（1 式3 聯│伍份│            │
│    │〈第一聯：法院存根、第二聯：審計處存根、第三│    │            │
│    │聯：收據〉，均僅蓋印偽造之「臺灣高雄地方法院│    │            │
│    │印- 聯單收據專印」印文1 枚）                │    │            │
├──┼──────────────────────┼──┼──────┤
│ 4  │偽造之「臺灣台北地方法院」收據（第三聯：收據│壹紙│            │
│    │，並載明：繳款人乙○、繳款人住址台北縣板橋市│    │            │
│    │大勇街55 號5樓、股別端、繳款人身份證號R20036│    │            │
│    │1194、電話00-00000000 、案號年度字第0098613 │    │            │
│    │號、實收金額（新臺幣）肆拾萬元整、收款日期中│    │            │
│    │華民國97年10月30日，且在收款員欄有偽造之「陳│    │            │
│    │德信」署名1 枚，以及蓋有偽造之「臺灣臺北地方│    │            │
│    │法院印- 聯單收據專印」公印文及「台灣臺北地方│    │            │
│    │法院檢察署印」公印文各1 枚）                │    │            │
├──┼──────────────────────┼──┼──────┤
│ 5  │偽造之「臺灣台北地方法院」收據（1 式3 聯〈第│壹份│            │
│    │一聯：法院存根、第二聯：審計處存根、第三聯：│    │            │
│    │收據〉，並載明：繳款人乙○、繳款人住址台北縣│    │            │
│    │板橋市○○街、案號年度字第0098613 號、實收金│    │            │
│    │額（新臺幣）伍拾伍萬元整、收款日期中華民國97│    │            │
│    │年10月31日，且在收款員欄有偽造之「陳德信」署│    │            │
│    │名1 枚，以及蓋有偽造之「臺灣臺北地方法院印- │    │            │
│    │聯單收據專印」公印文及「台灣臺北地方法院檢察│    │            │
│    │署印」公印文各1 枚）                        │    │            │
├──┼──────────────────────┼──┼──────┤
│ 6  │偽造之「台北地方法院地檢署監管科」公文書（載│壹紙│            │
│    │明：案號97年度金字第0098613 號1037案件、申請│    │            │
│    │日期97年10月30日、提存原因及事實依據台灣台北│    │            │
│    │地方法院97年度金字第009861 3號刑事裁定、股別│    │            │
│    │端股、提存物受取人姓名或稱號乙○、提存所名稱│    │            │
│    │台北地檢署監管科、提存物之名稱種類數量新台幣│    │            │
│    │伍拾萬元整、檢察官張書華、中華民國97年10月30│    │            │
│    │日，並蓋有偽造之「台灣臺北地方法院檢察署印」│    │            │
│    │公印文1 枚）                                │    │            │
├──┼──────────────────────┼──┼──────┤
│ 7  │偽造之「台北地檢署」識別證（載明：「單位：監│壹張│            │
│    │管室、姓名：陳德信、編號：21132 」，並貼有「│    │            │
│    │甲○○」照片1張）                           │    │            │
├──┼──────────────────────┼──┼──────┤
│ 8  │偽造之「高雄地檢署」識別證（載明：「單位：監│壹張│            │
│    │管室、姓名：陳德信、編號：21132 」，並貼有「│    │            │
│    │甲○○」照片1 張）                          │    │            │
├──┼──────────────────────┼──┼──────┤
│ 9  │LG牌行動電話（內含SIM 卡門號：0000000000號1 │壹支│            │
│    │張）                                        │    │            │
├──┼──────────────────────┼──┼──────┤
│ 10 │NOKIA 牌行動電話（內含SIM 卡門號：0000000000│壹支│            │
│    │號1 張）                                    │    │            │
├──┼──────────────────────┼──┼──────┤
│ 11 │黑色公事包                                  │壹只│            │
├──┼──────────────────────┼──┼──────┤
│ 12 │現金新臺幣伍拾伍萬元                        │    │業由告訴人李│
│    │                                            │    │錦領回      │
└──┴──────────────────────┴──┴──────┘


司法院資訊處製作；財團法人民間司法改革基金會備份。
